臺灣嘉義地方法院民事判決　　　　　　　 93年度訴字第211號
原　　　告　乙○○
被　　　告　甲○○
上列當事人間損害賠償事件，經本院刑事庭移送而來，於民國九
十四年二月二十三日言詞辯論終結，本院判決如下：
    主  文
被告應給付原告新臺幣貳拾肆萬捌仟陸佰零柒元及自民國九十三
年三月四日之翌日起至清償日止，按週年利率百分之五計算之利
息。
原告其餘之訴駁回。
訴訟費用由被告負擔二分之一，餘由原告負擔。
本判決第一項得假執行。
原告其餘假執行之聲請駁回。
    事實及理由
壹、原告主張：
一、被告於民國九十二年八月二十五日上午八時三十分許，駕駛
    車號ＵＭＯ—八Ｏ三號輕機車，由嘉義縣新港鄉月眉村往同
    縣民雄鄉興中村即西向東方向行駛，途經該鄉山中村牛斗山
    一六六線公路三一點五公里處欲左轉時，原應注意行經無號
    誌交岔路口須減速慢行，左轉車應暫停讓直線車先行，且當
    時並無不能注意之情事，竟疏未注意，貿然以時速六十公里
    超速行駛而未暫停，適有原告駕駛車牌號碼ＫＵ三—五二三
    號重機車自對向駛至上開地點，二車發生碰撞，致原告人車
    倒地而受有左肩胛骨折、左第四、五、七、八肋骨骨折之傷
    害，經鈞院九十三年交簡字第九號刑事簡易判決判處被告過
    失傷害罪確定，故被告有過失侵權行為，應負損害賠償責任
    。
二、就原告所受損害項目及金額分敘如下：
    （一）醫療費用四萬八千九百零五元。
          (1)九十二年八月二十五日起至九十三年四月七日止之
          醫療費用合計為三萬三千八百零一元。(2)上開期間內
          之住院費用為一萬五千一百零四元。(3)九十二年六月
          二十六日醫療費用七千五百二十二元。(4)九十二年八
          月二十八日醫療費用一千六百元。(5)供身體支撐之用
          之重型背架二千九百七十元。(1)、(2)、(3)、(4)、(5)合
          計為六萬一千五百九十七元。因為免擴張刑事附帶民
          事起訴狀訴之聲明，致須繳納裁判費，故原告僅請求
          (1)醫療費用、(2)住院費用合計四萬八千九百零五元。
          又車禍發生當日原告未作腦部掃描，然近日就診時發
          現因車禍致腦部併發右側慢性硬腦膜下出血，而施行
          腦部手術，故原告日後其他醫療費用請求權暫予保留
          。
    （二）看護費用三萬八千元。
　      　原告於九十二年八月二十五日因車禍急診入院至同年
          九月六日出院，住院期間為十三日。嗣因車禍所致右
          側慢性硬腦膜下出血而於同年十月二十七日再度住院
          六日，合計十九日。上開兩次住院期間，均無法完全
          自理生活，而由原告之妻廖素秋與原告之二姐朱蔡美
          玉看護照顧，故認原告受有相當親屬看護費之損害，
          以每日二千元計算，故原告得請求三萬八千元。
    （三）減少勞動能力十八萬元。
　　      原告於車禍發生前係靠行於福源公司（下稱福源公司
          ）以駕駛聯結車為業，月薪四萬五千元。因車禍致四
          個月無法工作，故原告得請求十八萬元。至於原告日
          後減少勞動能力之損害賠償請求權則予保留。
    （四）非財產上損害精神慰撫金三十萬元。
　　      原告車禍發生前以駕駛聯結車為業，年收入五十四萬
          元，為家中經濟支柱。原告因車禍受有肋骨骨折而疼
          痛不已，至今兩下肢仍無力，骨頭時常酸痛而無法入
          眠。原告住院期間及出院後行動不便，無法自理生活
          ，累及家人而為照護，原告之精神上、肉體上均感極
          大痛苦，故請求三十萬元慰撫金。
          （一）、（二）、（三）、（四）合計為五十六萬六
          千九百零五元，扣除原告已領取之強制汽車責任保險
          金一萬三千五百四十二元，原告得請求五十五萬三千
          三百六十三元。
          綜前所述，依民法第一百八十四條、第一百九十三條
          第一項及第一百九十五條第一項之侵權行為法律關係
          ，訴請被告給付上開金額及法定遲延利息。而聲明：
          １、被告應給付原告五十五萬三千三百六十三元，及
          自刑事附帶民事起訴狀繕本送達之翌日起至清償日止
          ，按週年利率百分之五計算之利息。２、願供擔保，
          請准宣告假執行。
三、證據：提出統一發票十八份，醫療費用收據十七份，診斷證
          明書四份，工作證明單、汽車保險單、汽車險賠款收
          據暨同意書、原告存摺影本均各一紙為證（以上均為
          影本）。
貳、被告抗辯：
一、被告已給付醫療費用二萬元予原告及幫原告修復車子。原告
    之腦傷與車禍無關。否認原告主張四個月無法工作及月薪四
    萬五千元。而聲明：原告之訴及假執行之聲請均駁回。
二、證據：提出被告之診斷證明書、被告薪資收據各一紙為證（
          以上均為影本），並請求訊問福源公司負責人即證人
          陳文生。
參、本院依職權調取本院九十三年度交簡字第九號全案刑事卷宗
    ，並函文財政部南區國稅局檢送兩造九十年至九十二年綜合
    所得稅所得及財產歸屬清單資料，且三次函詢財團法人嘉義
    基督教醫院（下稱基督教醫院）原告右側慢性硬腦膜下出血
    ，有否可能係九十二年八月二十五日車禍所致、車禍當日是
    否未作腦部斷層掃描、車禍當日以後於該院就診日期及就診
    科別。
肆、本院判斷：
    一、原告主張被告於九十二年八月二十五日上午八時三十分
        許，駕駛車號ＵＭＯ—八Ｏ三號輕機車，由嘉義縣新港
        鄉月眉村往同縣民雄鄉興中村即西向東方向行駛，途經
        該鄉山中村牛斗山一六六線公路三一點五公里處欲左轉
        時，原應注意行經無號誌交岔路口須減速慢行，左轉車
        應暫停讓直線車先行，且當時並無不能注意之情事，竟
        疏未注意，貿然以時速六十公里超速行駛而未暫停，適
        有原告駕駛車牌號碼ＫＵ三—五二三號重機車自對向駛
        至上開地點，二車發生碰撞，致原告人車倒地而受有胸
        部挫傷併左側第四、五、七、八肋骨骨折合併血胸，左
        肩胛骨折之傷害；被告上開行為經鈞院九十三年交簡字
        第九號刑事簡易判決判處被告過失傷害罪確定；原告於
        車禍發生前，係靠行於福源公司以駕駛聯結車載運貨物
        為業；原告業領取強制汽車責任保險金一萬三千五百四
        十二元。上開各情，有原告所提應診日期為九十二年八
        月二十五日之診斷證明書、汽車險賠款收據暨同意書、
        原告存摺影本附卷為憑，本院復依職權調取本院九十三
        年度交簡字第九號全案刑事卷宗核閱屬實，被告對此亦
        不爭執，應認為真實，故被告確有過失傷害原告之侵權
        行為，而被告行為與原告傷害間有相當因果關係，被告
        應負損害賠償責任。
    二、因故意或過失，不法侵害他人之權利者，負損害賠償責
        任。不法侵害他人之身體或健康者，對於被害人因此喪
        失或減少勞動能力或增加生活上之需要時，應負損害賠
        償責任。不法侵害他人之身體、健康、名譽、自由、信
        用、隱私、貞操，或不法侵害其他人格法益而情節重大
        者，被害人雖非財產上之損害，亦得請求賠償相當之金
        額。民法第一百八十四條第一項前段、第一百九十三條
        第一項、第一百九十五條第一項前段定有明文。被告應
        負損害賠償責任，已如前述，本院就原告所請求損害項
        目、金額是否必要，分別審酌如下：
        （一）醫療費用及住院費用合計六千四百九十九元。
              保險法第一百三十五條準用第一百零三條規定，
              傷害保險之保險人固不得代位行使被保險人對於
              加害人之損害賠償請求權，然全民健康保險法第
              八十二條規定：「保險對象因汽車交通事故，經
              本保險提供醫療給付者，本保險之保險人得向強
              制汽車責任保險之保險人代位請求該項給付」。
              全民健康保險法為保險法之特別法，依特別法優
              於普通法之原則，全民健康保險法第八十二條應
              優先於保險法第一百三十五條、第一百零三條之
              規定而為適用，故全民健康保險之被保險人因汽
              車交通事故，經全民健康保險提供醫療給付者，
              全民健康保險之保險人自得向強制汽車責任保險
              之保險人代位請求該項給付。而依九十四年二月
              五日修正公布施行前之強制汽車責任保險法第三
              十條規定，於該範圍內，加害人或強制汽車責任
              保險之被保險人之損害賠償責任即因而解免，全
              民健康保險被保險人對於加害人之損害賠償請求
              權亦因而喪失。最高法院八十八年度臺上字第三
              五三號判決意旨得資參照。
              本院函詢基督教醫院原告是否因該車禍致右側慢
              性硬腦膜下出血，依附卷之該院發文日期為九十
              三年六月二十九日覆函謂：…右側慢性硬腦膜下
              出血，其成因為外傷引起，極可能為該次車禍造
              成。當時只做胸腹部之電腦斷層掃描…於急診時
              並未執行腦部電腦斷層掃描。故本院認原告右側
              慢性硬腦膜下出血，應係本件車禍所致，故被告
              所辯原告腦傷與本件車禍無關，即無法採信，是
              以被告就此部分原告之傷害亦應負責賠償。
              依原告所提附卷之應診日期分別為九十二年十月
              二十七日、九十三年四月七日之基督教醫院診斷
              證明書病名一欄均載明：右側慢性硬腦膜下出血
              ，就診科別均為神經外科。而基督教醫院檢附原
              告自車禍發生當日以後至九十三年四月二十八日
              之就診記錄表，其科別或為骨科或為神經內科、
              神經外科，本院審酌原告受有骨折、及右側慢
              性硬腦膜下出血之傷害。應診日期為九十二年
              八月二十五日之基督教醫院診斷證明書醫師囑言
              一欄載明：患者因上述病因於八月二十五日由急
              診入骨科治療…出院後宜續門診追蹤。應診日期
              為同年十月二十七日醫師囑言一欄載明：病人於
              九十二年十月二十七日由急診入院並緊急行開顱
              手術並入加護病房…於九十二年十一月一日出院
              ，宜門診續追蹤治療。本院認原告之上開傷勢有
              就診治療之必要，而依上開原告傷勢及診斷證明
              書所示醫師囑言內容，核對原告所提醫療費用單
              據之就診科別及基督教醫院所檢附之就診記錄表
              ，應認醫療費用三萬三千八百零一元為必要，然
              依上開最高法院判決意旨，應扣除健保給付二萬
              二千三百九十七元，故原告醫療費用僅得請求一
              萬一千四百零四元。
              依卷附原告所提應診日期為九十二年八月二十五
              日、同年十月二十七日、九十三年四月七日基督
              教醫院診斷證明書分別載明：原告前後因胸部挫
              傷併左側第四、五、七、八肋骨骨折合併血胸，
              左肩胛骨折之傷害；右側慢性硬腦膜下出血而緊
              急進行開顱手術，依序於九十二年八月二十五日
              至同年九月六日、同年十月二十七至同年十一月
              一日住院。故本院認原告住院費用一萬五千一百
              零四之支出為必要，然應扣除電話費九元，故原
              告得請求一萬五千零九十五元。
              依前所述，被告應賠償醫療費用及住院費用合計
              為二萬六千四百九十九元，然原告於本院審理時
              自認尚應扣除被告先前已賠償之二萬元（九十四
              年一月十日準備程序筆錄第七頁），故原告僅得
              請求六千四百九十九元，原告逾此範圍金額之請
              求，即屬無由。
        （二）看護費用三萬八千元。
              親屬間之看護，縱因出於親情而未支付該費用，
              然其所付出之勞力，顯非不能以金錢為評價，此
              種基於身分關係之恩惠，自不能加惠於加害人，
              而應比照一般看護情形，認被害人受有相當看護
              費之損害，命加害人賠償，始符民法第一百九十
              三條第一項所定「增加生活上需要」之意旨。最
              高法院八十九年臺上字第一七四九號判決意旨得
              資參照。
              原告受有胸部肋骨多根骨折之傷勢，已如前述，
              於九十二年八月二十八日因血胸插胸管引流，並
              轉一般外科續照護至胸管拔除，有原告所提應診
              日期為同年八月二十五日基督教醫院診斷證明書
              及該院九十三年九月十日之覆函在卷為憑。綜合
              原告上開傷勢及進行胸管治療，應認原告有由他
              人照護之必要。而卷附應診日期分別為九十二年
              十月二十七日、九十三年四月七日之基督教醫院
              診斷證明書醫師囑言一欄載明：病人於九十二年
              十月二十七日由急診入院緊急行開顱、血塊引流
              手術並入加護病房密切觀察治療，故本院認於此
              期間內原告亦有照護之必要。原告前後兩次住院
              期間合計十九日，以每日二千元計算，故原告得
              請求三萬八千元。
        （三）減少勞動能力十八萬元。
              原告主張月薪為四萬五千元，並提出統一發票十
              八份為證，此為被告所否認。據證人陳文生到庭
              證述：原告靠行於我的公司，因原告客源固定，
              每二月約有三十多萬元，然尚應扣除勞健保費用
              、油錢、車輛維修費用，故原告每月薪資約有六
              、七萬元；原告所提統一發票係其公司所開立，
              發票所載金額即係原告可取得之收入（本院九十
              四年一月十日準備程序筆錄第三頁、至第四頁、
              第六頁），故本院認原告上開金額之主張尚屬合
              理，應係真實而可採信。
              原告受有胸部肋骨多根骨折、右側慢性硬腦膜下
              出血之傷害，其於九十二年八月二十五日車禍後
              ，先後兩次住院，直至同年十一月間始出院。依
              原告係以駕駛聯結車為業，參酌原告上開傷勢，
              本院認原告主張不能工作之期間為四個月，尚屬
              合理，故原告得請求之金額為十八萬元。
        （四）慰撫金十五萬元。
              本院審酌原告受有胸部肋骨多根骨折、右側慢
              性硬腦膜下出血之傷害，其精神上、肉體上當承
              受一定程度之痛苦。被告係過失。原告以開
              聯結車為業，國小畢業，已婚，育有三名子女，
              九十年營利所得七百六十六元、九十一年營利所
              得四百元、九十二年營利及薪資所得二十萬零三
              百四十元，名下有一筆土地。被告原在托兒所從
              事煮飯工作，然現因精神病發作而沒有工作，高
              職畢業，已婚，育有三名子女、現全讀國小，九
              十年利息及薪資所得九千四百四十五元、九十一
              年利息所得一千六百八十七元、九十二年查無資
              料，名下有一車輛。此有財政部南區國稅局檢送
              兩造九十年至九十二年綜合所得稅所得及財產歸
              屬清單資料在卷為憑。衡上開原告傷勢及所受痛
              苦程度、被告加害情形、兩造職業、教育程度、
              經濟狀況，本院認原告慰撫金之請求於十五萬元
              之範圍內為適當，逾此範圍金額之請求，即屬過
              當。
              （一）、（二）、（三）、（四）合計為三十七
              萬四千四百九十九元。
    三、損害之發生或擴大，被害人與有過失者，法院得減輕賠
        償金額，或免除之。民法第二百十七條第一項定有明文
        。汽車行駛時，駕駛人應注意車前狀況及兩車併行之間
        隔，並隨時採取必要之安全措施。道路交通安全規則第
        九十四條第三項得資參照。
        依嘉義縣警察局民雄分局刑案偵查卷宗第十一頁所附現
        場照片，依該照片所示被告機車倒地位置係在未劃設分
        向限制線之路口，故被告當時係騎駛至交叉路口左轉。
        而原告於警詢時陳述：其當時車速二十五公里、精神狀
        況良好、並無飲酒（嘉義縣警察局民雄分局刑案偵查卷
        宗第一頁背面、第二頁），則依照原告行車速度，其見
        違規左轉之被告，應可及時煞停，然其卻仍與被告機車
        發生碰撞，顯可認其疏未注意車前狀況為與有過失，而
        本院檢察署九十二度調偵字第四三一號所附臺灣省嘉雲
        區車輛行車事故鑑定委員會鑑定意見認：甲○○駕駛輕
        機車，行經無號誌交叉路口，未減速反超速行駛，且左
        轉車未暫停讓直行車先行，為肇事主因。乙○○駕駛重
        機車，行經無號誌交叉路口，未注意車前狀況，為肇事
        次因（該號卷宗第八頁）。故上開鑑定意見亦認原告為
        肇事次因。本院審酌被告過失程度及上開肇因情形，認
        原告、被告之過失比例依次為百分之三十、百分之七十
        。依上開法條規定，原告所得請求之金額為二十六萬二
        千一百四十九元（374499×70﹪＝262149.3，元以下四
        捨五入）。
    四、本件車禍係發生於九十二年八月間，而九十四年二月五
        日修正公布施行之強制汽車責任保險法（下稱強保法）
        並未歸定有溯及既往之效力，依「實體從舊」原則，仍
        應適用修正前之強保法，先予敘明。
        被保險汽車發生汽車交通事故時，受益人得在本法規定
        之保險金額範圍內，直接向保險人請求給付保險金。保
        險人依本法規定給付之保險金，視為加害人或被保險人
        損害賠償金額之一部分；加害人或被保險人受賠償請求
        時，得扣除之。九十四年二月五日修正公布施行前之強
        保法第二十八條、第三十條定有明文。
        原告自承已領取強制汽車責任保險金一萬三千五百四十
        二元，該金額應視為被告賠償金額之一部分而予以扣除
        ，故被告應賠償之金額為二十四萬八千六百零七元（
        000000 －00000＝248607）。
        綜前所述，原告依民法第一百八十四條第一項前段、第
        一百九十三條第一項、第一百九十五條第一項前段之侵
        權行為法律關係，訴請被告給付二十四萬八千六百零七
        元及自刑事附帶民事起訴狀繕本送達（九十三年三月三
        日）之翌日起（即同年月四日）至清償日止，按週年利
        率百分之五計算之利息，為有理由，逾此範圍金額之請
        求，不應准許，應予駁回。又原告此部分訴訟既經駁回
        ，其假執行之聲請，即失所依據，故併予駁回。
伍、兩造其餘攻擊、防禦方法及所提出之證據，經審核後於判決
    結果無影響，故不逐一論述，附此敘明。
陸、本件因原告勝訴部分所命給付之金額未逾五十萬元，依民事
    訴訟法第三百八十九條第一項第五款，應依職權宣告假執行
    ，至於敗訴部分，其假執行之聲請，因訴之駁回而失所依據
    ，故併予駁回。
柒、結論：原告之訴一部為有理由，一部為無理由，依民事訴訟
    第七十九條、第三百八十九條第一項第五款，判決如主文。
中　　華　　民　　國　　94　　年　　3 　　月　　9 　　日
            臺灣嘉義地方法院民事第二庭
                     審判長法　官　甘大空
                           法  官  黃琴媛
                           法  官  陳琪媛
以上正本係照原本作成
如對本判決上訴須於判決送達後20日內向本院提出上訴狀
中　　華　　民　　國　　94　　年　　3 　　月　　9 　　日
                            書記官　林柑杏
